臺灣橋頭地方法院刑事判決　　　　　110年度審金訴字第101號
公　訴　人　臺灣橋頭地方檢察署檢察官
被　　　告　陳瑞豐



上列被告因洗錢防制法等案件，經檢察官提起公訴（110年度偵
字第2918號），嗣被告就被訴事實為有罪之陳述，經本院告知簡
式審判程序之旨，並聽取當事人之意見後，由本院合議庭裁定改
由受命法官獨任進行簡式審判程序，判決如下：
    主  文
陳瑞豐犯三人以上共同詐欺取財罪，處有期徒刑陸月。
    事  實
一、陳瑞豐於民國109年12月1日起，參與綽號「頂峰」等人及其
    他真實姓名年籍不詳之成年人共同組成之具有持續性、牟利
    性、有結構性之詐欺集團犯罪組織（下稱本件詐欺集團），
    擔任領款車手，其與「頂峰」及其他詐欺集團成員共同意圖
    為自己不法之所有，基於三人以上共同犯詐欺取財及洗錢之
    犯意聯絡，先由真實姓名、年籍不詳之詐欺集團成員指示陳
    瑞豐至指定地點領取人頭帳戶提款卡後，再指示陳瑞豐前往
    指定地點以該金融卡領取贓款後，復交由指定之詐欺集團成
    員，並獲取每日新臺幣（下同）1,500元之報酬。嗣由真實
    姓名、年籍不詳之詐欺集團成員於109年12月7日13時5分許
    ，假冒為其姪子以電話對李惠寬佯稱：伊與別人合夥做生意
    欲向其借款周轉，幾天後即可返還等語，致李惠寬陷於錯誤
    而依其指示，於109年12月8日10時4分許，前往新北市○○
    區○○街00號之中華郵政股份有限公司中和大華郵局，匯款
    15萬元至黃浩宇開立之中華郵政帳號00000000000000帳戶內
    ，陳瑞豐再依指示至台北松山車站置物櫃領取黃浩宇上開帳
    戶提款卡，陳瑞豐取得上開金融卡後，復依詐欺集團之指示
    ，於同日12時21分許、12時23分許至高雄市○○區○○○路
    000號菜公郵局之自動提款機，接續提領6萬元、6萬元、3萬
    元，得手後即將款項持至高雄火車站前之麥當勞交予「頂峰
    」指定之不詳年籍資料之集團成員，並獲取當日1,500元之
    報酬以牟利。嗣因李惠寬報警，而經警循線查獲上情。
二、案經李惠寬訴由高雄市政府警察局左營分局報請臺灣橋頭地
    方檢察署檢察官偵查起訴。
    理  由
一、上揭事實，業據被告陳瑞豐於本院審理中坦承不諱（見本院
    卷第117、139、145頁），核與證人即告訴人李惠寬於警詢
    中之證述情節大致相符，並有內政部警政署反詐騙案件紀錄
    表、新北市政府警察局中和分局景安派出所受理詐騙帳戶通
    報警示簡便格式表、金融機構聯防機制通報單、新北市政府
    警察局中和分局景安派出所受理刑事案件報案三聯單、匯款
    單、手機畫面擷圖各1份等件在卷可稽，足認被告之任意性
    自白與事實相符，應堪採信。本案事證明確，被告犯行堪予
    認定，應依法論科。
二、論罪科刑
  ㈠按洗錢防制法第2條規定：「本法所稱洗錢，指下列行為：
    一、意圖掩飾或隱匿特定犯罪所得來源，或使他人逃避刑事
    追訴，而移轉或變更特定犯罪所得。二、掩飾或隱匿特定犯
    罪所得之本質、來源、去向、所在、所有權、處分權或其他
    權益者。三、收受、持有或使用他人之特定犯罪所得。」如
    詐騙集團向被害人施用詐術後，為隱匿其詐欺所得財物之去
    向，而令被害人將其款項轉入該集團所持有、使用之人頭帳
    戶，並由該集團所屬之車手前往提領詐欺所得款項得逞，檢
    察官如能證明該帳戶內之資金係本案詐欺之特定犯罪所得，
    即已該當於新法第14條第1項之一般洗錢罪。另過去實務認
    為，行為人對犯特定犯罪所得之財物或利益作直接使用或消
    費之處分行為，或僅將自己犯罪所得財物交予其他共同正犯
    ，祇屬犯罪後處分贓物之行為，非本條例所規範之洗錢行為
    ，惟依新法規定，倘行為人意圖掩飾或隱匿特定犯罪所得來
    源，而將特定犯罪所得直接消費處分，甚或交予其他共同正
    犯，而由共同正犯以虛假交易外觀掩飾不法金流移動，即難
    認單純犯罪後處分贓物之行為，應仍構成新法第2條第1款或
    2款之洗錢行為（最高法院108年度台上字第1744號判決意旨
    參照）。經查，被告與其所屬詐欺集團其他成員所為之詐欺
    犯行，使告訴人陷於錯誤而將款項匯出，再由被告提領後持
    交不詳年籍資料之集團成員，目的在於隱匿詐欺犯罪所得之
    來源與去向，顯已製造金流斷點，即被告所為已切斷資金與
    當初犯罪行為之關聯性，隱匿犯罪行為或該資金不法來源或
    本質，使偵查機關無法藉由資金之流向追查犯罪者，揆諸前
    開說明，核與洗錢防制法第14條第1項一般洗錢罪之要件相
    合。
  ㈡另按行為人以合同之意思而參加犯罪，亦即以共同實施犯罪
    之意思，參與犯罪者，即屬於共同正犯。所謂共同實施，並
    不以參與全部犯罪行為為限，祇須具有犯意之聯絡，行為之
    分擔，既不問犯罪動機起於何人，亦不必每一階段犯行均經
    參與為必要。查本件先由詐欺集團成員對告訴人施予詐術，
    致告訴人陷於錯誤後匯款，再由被告前往提領款項後交付予
    詐欺集團其他成員之詐欺取財犯意聯絡暨分工方式，已如前
    揭事實欄所述，則被告與其所屬之詐騙集團成員間，具有犯
    意聯絡與行為分擔，應論以共同正犯。
  ㈢按數行為於同時同地或在密切接近之時地實施，侵害同一法
    益，各行為間之獨立性均極為薄弱，依社會一般觀念，在時
    空差距上，難以強行分開，在刑法評價上，以視為數個舉動
    之接續施行，合為包括之一行為予以評價，較為合理。查被
    告提領款項6萬元、6萬元、3萬元之行為，係為取得同一人
    所交付詐騙款項之單一目的，而有數次取款行為，各行為之
    獨立性極為薄弱，且係基於同一詐欺取財之目的，依一般社
    會觀念，在時間差距上，難以強行分開，各應視為數個舉動
    之接續施行，合為包括之一行為予以評價，屬接續犯，應僅
    論以一罪。
  ㈣是核被告所為，係犯刑法第339條之4第1項第2款之三人以上
    共同詐欺取財罪、洗錢防制法第14條第1項之一般洗錢罪。
    被告本件所為，係以一行為同時觸犯三人以上共同詐欺取財
    罪、一般洗錢罪2罪名，為想像競合犯，應依刑法第55條前
    段規定，從一重之三人以上共同詐欺取財罪處斷。
  ㈤按刑法第59條規定犯罪之情狀可憫恕者，得酌量減輕其刑，
    其所謂「犯罪之情狀」，與同法第57條規定科刑時應審酌之
    一切情狀，並非有截然不同之領域，於裁判上酌減其刑時，
    應就犯罪一切情狀（包括第57條所列舉之10款事項），予以
    全盤考量，審酌其犯罪有無可憫恕之事由（即有無特殊之原
    因與環境，在客觀上足以引起一般同情，以及宣告法定低度
    刑，是否猶嫌過重等），以為判斷（最高法院95年度臺上字
    第6157號判決意旨參照）。查刑法第339條之4第1項第2款之
    3人以上共同詐欺取財罪法定刑為「處1 年以上7年以下有期
    徒刑，得併科100 萬元以下罰金」，其法定最低本刑實屬非
    輕，然被告於本件犯行中所擔任之車手角色，實係詐欺集團
    中位階最低者，除被告本案獲取1,500元之報酬外，未見被
    告有再獲取其他不法利益，且本件被害人僅1人，其惡性與
    集團中之上層策畫者及實際實行詐術者相比已顯然較輕，被
    告未必對於詐欺集團之惡性有深刻認識；再衡酌其於本院準
    備及審判程序均坦承犯行，且與告訴人以15萬元調解成立，
    並已當場給付3萬元，此有新北市中和區調解委員會調解筆
    錄在卷可佐（見院卷第121頁），足見被告確有悔意並彌補
    其犯行所生之損害。是本案犯罪情節、惡性及危害社會之程
    度均較為輕微，本院綜核上情，認尚有情堪憫恕之處，若處
    法定最低度刑責，仍嫌過重，客觀上足以引起一般同情，爰
    依刑法第59條規定，對被告上開所犯之罪減輕其刑。
  ㈥按犯洗錢防制法第14條之罪，在偵查或審判中自白者，減輕
    其刑，洗錢防制法第16條第2項定有明文；次按想像競合犯
    係一行為觸犯數罪名，行為人犯罪行為侵害數法益皆成立犯
    罪，僅因法律規定從一重處斷科刑，而成為科刑一罪而已，
    自應對行為人所犯各罪均予適度評價，始能對法益之侵害為
    正當之維護。因此法院於決定想像競合犯之處斷刑時，雖以
    其中最重罪名之法定刑作為裁量之準據，惟具體形成宣告刑
    時，亦應將輕罪之刑罰合併評價。基此，除非輕罪中最輕本
    刑有較重於重罪之最輕本刑，而應適用刑法第55條但書規定
    重罪科刑之封鎖作用，須以輕罪之最輕本刑形成處斷刑之情
    形以外，則輕罪之減輕其刑事由若未形成處斷刑之外部性界
    限，自得將之移入刑法第57條或第59條之科刑審酌事項內，
    列為是否酌量從輕量刑之考量因子。是法院倘依刑法第57條
    規定裁量宣告刑輕重時，一併具體審酌輕罪部分之量刑事由
    ，應認其評價即已完足，尚無過度評價或評價不足之偏失（
    最高法院109年度台上字第3936號判決意旨參照）。經查，
    被告於本院準備程序及審理時，就所犯一般洗錢罪自白，本
    應依洗錢防制法第16條第2項之規定減輕其刑，惟被告所犯
    一般洗錢罪係屬想像競合犯其中之輕罪，雖因想像競合犯之
    關係而從一重之三人以上共同詐欺取財罪處斷，上開輕罪之
    減輕其刑事由未形成處斷刑之外部性界限，依前揭說明，仍
    應由本院於依刑法第57條規定量刑時，審酌上開輕罪之減輕
    其刑事由，作為被告等量刑之有利因子（見後述量刑部分所
    載），附此說明。
  ㈦爰審酌被告身體四肢健全，不思合法途徑或覓得正當職業獲
    取所需，竟與詐欺集團成員共犯本案犯行，影響社會治安及
    正常交易秩序，漠視他人財產法益，不僅造成執法機關不易
    查緝犯罪行為人，亦將使告訴人求償困難，更助長社會犯罪
    風氣，破壞人際往來之信任感，所為殊值非難，再考量被告
    於本件犯行中行為態樣、參與程度，暨審酌被告犯後坦承犯
    行，符合前揭量刑事由，業如前述，另被告已與告訴人達成
    調解，並分期賠償告訴人所受損失；兼衡被告自述高中畢業
    之智識程度、從事保全及快遞、月薪3萬餘元、離婚、無須
    負擔扶養義務等一切情狀，量處如主文所示之刑。
  ㈧按受2年以下有期徒刑、拘役或罰金之宣告，而有下列情形
    之一，認以暫不執行為適當者，得宣告2年以上5年以下之緩
    刑，其期間自裁判確定之日起算：(一)未曾因故意犯罪受有
    期徒刑以上刑之宣告者。(二)前因故意犯罪受有期徒刑以上
    刑之宣告，執行完畢或赦免後，5年以內未曾因故意犯罪受
    有期徒刑以上刑之宣告者，刑法第74條第1項定有明文。然
    被告前因詐欺案件，經臺灣臺北地方法院以110年度審簡字
    第1417號判決處有期徒刑6月，緩刑2年，並於110年11月2日
    判決確定，緩刑期間自110年11月2日至112年11月1日，此有
    被告前案紀錄表附卷可查，足認與前揭規定之緩刑要件不合
    ，自無從對其為緩刑之諭知，併此敘明。
三、沒收部分：
    按犯罪所得，屬於犯罪行為人者，沒收之；於全部或一部不
    能沒收或不宜執行沒收時，追徵其價額，刑法第38條之1第1
    項前段、第3項定有明文。查被告於歷次陳述均供稱就本件
    詐欺犯行之報酬為1,500元，屬被告實際分配所得之犯罪所
    得，本應依刑法第38條之1第1項前段、第3項規定宣告沒收
    ，惟被告已與告訴人達成調解，並已於達成調解時給付3萬
    元予告訴人，有前揭調解筆錄在卷可考，已足剝奪其犯罪利
    得，如在本案另沒收被告上揭犯罪所得，將使被告承受過度
    之不利益，顯屬過苛，爰依刑法第38條之2第2項之規定，不
    予宣告沒收。
據上論斷，應依刑事訴訟法第273條之1 第1項、第299條第1項前
段，判決如主文。
本案經檢察官黃碧玉提起公訴，檢察官李門騫到庭執行職務。
中    華    民    國   111    年    2     月    14    日
                  刑事第四庭    法  官  簡祥紋
以上正本證明與原本無異。
如不服本判決應於收受判決後 20 日內向本院提出上訴書狀，並
應敘述具體理由。其未敘述上訴理由者，應於上訴期間屆滿後
20 日內向本院補提理由書 (均須按他造當事人之人數附繕本)「
切勿逕送上級法院」。
中    華    民    國   111    年    2     月    14    日
                                書記官  陳佳彬
附錄本案論罪科刑法條：
洗錢防制法第14條第1項
有第二條各款所列洗錢行為者，處7年以下有期徒刑，併科新臺
幣5百萬元以下罰金。
中華民國刑法第339條之4第1項第2款
犯第339條詐欺罪而有下列情形之一者，處1年以上7年以下有期
徒刑，得併科1百萬元以下罰金：
二、三人以上共同犯之。